臺灣高等法院刑事判決
110年度上訴字第1635號
上  訴  人  
即  被  告  劉文立


選任辯護人  梁恩泰律師
上列上訴人因偽造文書等案件，不服臺灣臺北地方法院109年度
訴字第250號，中華民國110年2月24日第一審判決（起訴案號：
臺灣臺北地方檢察署108年度偵字第28465號），提起上訴，本院
判決如下：
    主  文
上訴駁回。
    犯罪事實
一、甲○○於民國107年、108年間任職於信義房屋股份有限公司（
    下稱信義房屋）忠孝敦化店（址設臺北市○○區○○○路0段000
    號1樓），擔任房屋仲介。其於107年9月8日與黃○○(真實年
    籍、姓名詳卷)簽立信義房屋買賣仲介一般委託書，並簽立
    信義房屋買賣委託書內容更改/更新契約附表各1份，其上記
    載「…於原委託契約書之委託總價格至最低新臺幣（下同）3
    875萬元以上…」等語(下稱本案契約附表A)，而委由甲○○出
    售位於臺北市大安區忠孝東路之房屋（地址詳卷，下稱本案
    房屋）。詎甲○○為使本案房屋列入店長精選物件而獲廣告推
    銷，易於出售，明知未經黃○○之同意或授權，竟各基於行使
    偽造私文書之犯意，而分別為下列行為：
  ㈠於107年12月13日，在信義房屋忠孝敦化店，偽填內容為「…
    原委託契約書之委託總價格至最低新臺幣3700萬元以上…」
    之信義房屋買賣委託書內容更改/更新契約附表（下稱本案
    契約附表B），並在上開契約附表「委託人」欄偽簽黃○○之
    署名1枚（詳如附表編號一所示），以示黃○○同意更改為上
    開價格之意，再將上開契約附表交回信義房屋留存而行使，
    足生損害於信義房屋公司對客戶委託書及其契約附表所載事
    項管理之正確性及黃○○。
  ㈡另行於108年3月5日，在信義房屋忠孝敦化店，偽填內容為「
    …原委託契約書之委託總價格至最低新臺幣3550萬元以上…」
    之信義房屋買賣委託書內容更改/更新契約附表（下稱本案
    契約附表C），並在上開契約附表「委託人」欄偽簽黃○○之
    署名1枚（詳如附表編號二所示），以示黃○○同意更改為上
    開價格之意，再將上開契約附表交回信義房屋留存而行使，
    足生損害於信義房屋公司對客戶委託書及其契約附表所載事
    項管理之正確性及黃○○。
二、案經黃○○訴由臺灣臺北地方檢察署檢察官偵查起訴。
    理  由
壹、程序部分：　　 
　　本院認定事實所引用之下列證據資料（包含供述證據、文書
    證據等），並無證據證明係公務員違背法定程序所取得。又
    檢察官、被告甲○○於原審準備程序、審理時及本院審理時及
    其選任辯護人於原審準備程序、審理時，對於原審及本院所
    提示之被告以外之人審判外之供述，包括供述證據、文書證
    據等證據，就證據能力均不爭執，且迄於言詞辯論終結前亦
    未聲明異議，亦無顯有不可信之情況與不得作為證據之情形
    ，本院審酌上開證據資料作成時之情況，尚無違法不當及證
    明力明顯過低之瑕疵，而認為以之作為證據應屬適當，依刑
    事訴訟法第159條之5規定，本院所引用供述證據及文書證據
    等，均有證據能力。
貳、實體部分：
一、事實之認定：　
　㈠訊據上訴人即被告甲○○於本院審理時對於上開其於107年、10
    8年間任職於信義房屋忠孝敦化店，擔任房屋仲介，嗣於107
    年9月8日與告訴人簽立本案委託書1份及本案契約附表A，而
    委由被告出售本案房屋；其後被告分別於107年12月13日、1
    08年3月5日，在信義房屋忠孝敦化店，未得告訴人同意或授
    權，逕自填載本案契約附表B、C上記載最低委託總價格，並
    在上開契約附表「委託人」欄簽署告訴人之署名各1枚，再
    分別將上開契約附表交回信義房屋留存之2次行使偽造私文
    書之事實坦承不諱（見本院卷第198至213頁），核與證人即
    告訴人黃○○於偵查及原審審理時之證述、證人陳曦聖及盧漢
    寶於原審審理時之證述相符（見他卷第61、62頁；原審卷五
    第13至21、22至33頁），並有本案委託書、本案契約附表A
    、B、C各1份在卷可稽（見他卷第11至17、19、49、51頁）
    。
  ㈡按偽造文書罪，係為保護文書之公共信用而設，文書不特為
    吾人社會生活之手段，亦於法律上權利義務關係上具有重要
    之意義，故偽造文書罪犯罪構成要件所稱足以生損害於公眾
    或他人，指其行為有生損害之危險為已足，並不以發生實體
    上損害為必要，故如他人有可受法律保護之利益，因此遭受
    損害或有受損害之虞，即難謂非足以生損害（最高法院70年
    度台上字第2179號、71年度台上字第4125號判決意旨可資參
    照）。
　㈢證人盧漢寶於原審審理時結證稱：「本案委託書是屋主委託
    我們的委託價，本案契約附表上的價格是屋主給我們的一個
    本案契約附表價，本案契約附表價就是如果今天有買方出價
    在委託價跟本案契約附表價的區間，我們可以幫屋主收斡旋
    或是把出價跟屋主報告。店長精選物件，來源第一是店長決
    定，第二是同仁推薦，但最後都是由店長決定，我會客觀評
    估房屋的條件，包含價格、屋況、區段等客觀條件綜合評估
    。同仁推薦部分，物件行銷過程中，哪些物件希望我可以幫
    忙推薦。若有物件以本案契約附表方式調降價格，會提高我
    將它列入店長精選物件的意願，因為價格也是條件之一。本
    案契約附表左下角是分店收到契據後，店內秘書會先幫我列
    冊編號，確認契據編號是我們分店所分到的契據後，再把我
    的經紀人簽章蓋在左下角，左下角的條戳從經紀人簽章到經
    紀人證號是一整個條戳，是拿到契據、經紀人領用前就已經
    先蓋好章。另外同仁領用契據並簽立後，會讓我確認，我會
    在右下角店主管蓋我的章，並在使用後24小時內，交由秘書
    輸入公司系統，只要跟原契約內容不同都要輸入，例如價格
    、日期、屋主要求的但書。本案契約附表就是本案委託書契
    約內容之一部分。輸入系統後，看得到的有店長、秘書跟該
    位經紀人，另外總公司是案件有問題才會去調閱，總公司的
    相關權責人員也有權看到公司系統的內容。」等語（見原審
    卷五第28至34頁），由上可徵本案契約附表具有表彰告訴人
    同意調整原委託書內容之意思（以本案而言，即指告訴人同
    意調整原委託書價格至本案契約附表所示價格區間，以供信
    義房屋人員向買方收受斡旋金），且信義房屋亦控管業務人
    員領用、交回本案契約附表，於使用後需經店長核章，並將
    更改內容登載入信義房屋電腦系統，而簽立並交回信義房屋
    後即視為本案委託書契約內容之一部分，此節亦經證人陳曦
    聖於原審審理時證述明確（見原審卷五第27、28頁），故本
    案契約附表之簽立當具有一定之信用性。可以想見若將來雙
    方就本案房屋買賣發生爭執，或其他仲介人員接手處理時，
    該契約附表即具有證明告訴人意思之功用。再依被告所述，
    偽造本案契約附表B、C之目的在於營造屋主有降價意願之傾
    向，進而影響本案房屋在信義房屋廣告上之曝光度，此節亦
    經證人盧漢寶證實，而是否將本案房屋列為店長精選乙節實
    已影響信義房屋就本案房屋投入之廣告成本，凡此均屬「可
    受法律保護之利益」無疑。參以簽立本案契約附表之目的在
    於當委託人欲更改或更新委託日期、調整委託價格、修改、
    變更原一般委託書中定型化契約條款、增加其他原一般委託
    書中定型化契約條款未記載事項時，始會要求委託人填寫本
    案契約附表，且若涉及修改、變更原一般委託書定型化契約
    條款未記載事項時，尚須經信義房屋審核同意後，委託人始
    得填載；又不動產銷售實務上，因不動產價格甚高，行銷期
    間往往較長，委託人之委託銷售價格多會依據當時不動產所
    在附近市場行情做調整，以利行銷，益見被告所述確符房屋
    仲介現況，可以採信。故被告偽造本案契約附表B、C之行為
    ，已表彰告訴人同意更改為本案契約附表所示價格以資斡旋
    之意，信義房屋內部有權登入公司網站之相關人員即可觀覽
    ，確對告訴人或信義房屋之權益或利益有所影響，足以生損
    害於信義房屋公司對客戶委託書及其契約附表所載事項管理
    之正確性及黃○○本人無訛。
  ㈣綜上所述，被告於本院審理時之自白核與事實相符，足以採
    信。本件事證明確，被告2次行使偽造私文書之犯行，均堪
    認定，皆應依法論科。　　　　　　
二、論罪之說明：
  ㈠核被告所為二行為，均係犯刑法第216條、第210條之行使偽
    造私文書罪。
  ㈡被告偽造「黃○○」（姓名詳卷）署名之行為，為其偽造私文
    書之階段行為，而偽造私文書之低度行為，復為行使之高度
    行為所吸收，均不另論罪。
  ㈢被告所犯上開行使偽造私文書罪2罪間，犯意各別，行為互殊
    ，應分論併罰。
三、不另為無罪諭知部分：
  ㈠公訴意旨另以：被告受告訴人委託出售本案房屋，係為告訴
    人處理事務之人，竟意圖為自己不法之利益，基於背信之犯
    意，分別於前揭時、地，偽造本案契約附表B、C，而以此方
    式違背其應忠實執行仲介業務之任務，嗣本案房屋未及售出
    即遭告訴人察覺而未遂，因認被告亦涉犯刑法第342條第2項
    、第1項之背信未遂罪嫌。
  ㈡按犯罪事實應依證據認定之，無證據不得認定犯罪事實；又
    不能證明被告犯罪者，應諭知無罪之判決，刑事訴訟法第15
    4條第2項、第301條第1項分別定有明文。次按事實之認定，
    應憑證據，如未能發現相當證據，或證據不足以證明，自不
    能以推測或擬制之方法，為裁判基礎；且認定不利於被告之
    事實須依積極證據，苟積極證據不足為不利於被告事實之認
    定時，即應為有利於被告之認定；另認定犯罪事實所憑之證
    據，雖不以直接證據為限，間接證據亦包括在內，然無論直
    接證據或間接證據，其為訴訟上之證明，須於通常一般之人
    均不致有所懷疑，而得確信其為真實之程度者，始得據之為
    有罪之認定，倘其證明尚未達到此一程度，而有合理之懷疑
    存在，無從使事實審法院得有罪之確信時，即應由法院為諭
    知被告無罪之判決（最高法院40年台上字第86號、30年上字
    第816號、76年台上字第4986號判例意旨參照）。又按刑法
    第342條之背信罪，以有取得不法利益或損害本人利益之意
    圖為必要，若無此意圖，即屬缺乏意思要件，縱有違背任務
    之行為，並致生損害於本人之財產或其他利益，亦難律以本
    條之罪（最高法院30年上字第1210號判例意旨可資參照）。
    經查：
　1.本案委託書第9條約定：「甲方（即告訴人）同意賣賣契約
    成立後，即有按買賣成交價額約4%（含稅）支付乙方（即信
    義房屋）服務報酬之義務…」，有本案委託書附卷可憑 （見
    他卷第17頁），而衡諸一般不動產仲介交易，仲介人員成功
    仲介不動產買賣後，通常會依不動產交易金額多寡而獲有獎
    金分紅，此為一般社會大眾所週知之事。因此，本案房屋買
    賣成交金額越高，被告自信義房屋獲得之獎金自亦較多，乃
    屬當然。故被告偽填本案契約附表B、C上之價格之行為，客
    觀上雖係將告訴人原簽署之本案契約附表A上之價格往下調
    降，然此舉同時亦已降低被告本身日後房屋成交時可得獲取
    之獎金利益，被告實無以此加損害於告訴人之動機及必要。
　2.告訴人雖指稱：「被告與投資客共謀欲以低價收購本案房屋
    ，並偽造、降低本案房屋之底價，再將底價洩漏予投資客，
    造成投資客圍標鎖單，致本案房屋遲遲無法順利售出。」云
    云，然房屋無法順利出售之原因多樣，諸如座落地點、樓層
    、格局、屋況等等，本即無法一概而論，單以房屋遲遲無法
    售出乙情，並無法以此推論被告與他人共謀而涉有背信未遂
    犯嫌。復徵之證人盧漢寶於原審審理時結證稱：「所謂店長
    精選物件，來源第一是店長決定，第二是同仁推薦，我會客
    觀評估房屋的條件，包含價格、屋況、區段等客觀條件綜合
    評估。若有物件以本案契約附表方式調降價格，會提高我將
    它列入店長精選物件的意願，因為價格也是條件之一。」等
    語（見原審卷五第29、30頁），而本案房屋確經信義房屋忠
    孝敦化店列為店長精選物件而為廣告推銷，有該店之廣告傳
    單附卷可佐（見偵卷第287、291、299、315、319、327、33
    1頁），稽之被告於原審審理時供稱：「廣告部分是3個月為
    1期，每個月都會有廣告，但3個月過後，希望繼續放在廣告
    欄上，所以簽了第2張附表（即本案契約附表C）。」等語（
    見原審卷一第130頁）。觀諸被告偽造本案契約附表B、C之
    行為，相距約3個月（見他卷第49、51頁），確與被告所述
    一致，若被告確與投資客共謀欲以低價收購本案房屋，實無
    需多次為偽造本案契約附表之行為，可認被告辯稱其偽造本
    案契約附表B、C之行為是為了增加房屋曝光度乙節，並非全
    然子虛。再者，本案房屋於信義房屋忠孝敦化店之廣告文宣
    ，其價格始終在4,190萬元，並未變更，此亦有該店廣告文
    宣存卷可稽（見偵卷第285至331頁），復佐以證人陳曦聖證
    稱：「本案契約附表，只有信義房屋內部接案的經紀人、店
    長、秘書可以看到該契約附表的內容。」等語（見原審卷五
    第27頁），此部分亦核與證人盧漢寶前開證述相符，可徵本
    案契約附表上之內容，僅有信義房屋內部特定人始得閱覽，
    他人無從知悉，而卷內並無證據可以佐證被告確有與他人共
    謀欲以低價收購本案房屋或洩漏本案房屋底價之情事。因此
    ，在別無其他事證足以佐證之情況下，尚難僅以告訴人此部
    分片面指述，逕認被告偽造本案契約附表B、C時，其主觀上
    具有取得不法利益或損害本人利益之意圖，自難以背信未遂
    罪責相繩。
　㈢綜上所述，依據上述卷證，足認被告甲○○偽造本案契約附表B
    、C之行為是為了增加房屋曝光度，自難認被告甲○○偽造本
    案契約附表B、C，主觀上有何取得不法利益或損害本人利益
    之意圖，自無從以背信罪相繩。檢察官所提出之證據或指出
    之證明方法，於訴訟上之證明，既尚未達於通常一般之人均
    不致有所懷疑，而得確信其為真實之程度，揆諸上揭說明，
    既不能證明被告甲○○涉犯背信罪，本應為被告甲○○此部分無
    罪之諭知，惟檢察官認被告甲○○所涉之背信罪嫌與前開經論
    罪科刑之行使偽造私文書罪有想像競合犯之裁判上一罪關係
    ，原審爰不另為無罪之諭知，亦無不合。
四、維持原判決及駁回上訴之理由：
  ㈠原審以被告犯罪事證明確，據以論罪科刑，並審酌被告未徵
    得告訴人同意，偽填本案契約附表B、C上之價格，並於「委
    託人」欄偽簽告訴人之簽名，並交回信義房屋留存而行使，
    足生損害於信義房屋公司對客戶委託書及其契約附表所載事
    項管理之正確性及告訴人，所為非是，兼衡被告於原審審理
    時自陳其為大學畢業之智識程度，已婚，育1名未成年子女
    ，目前係以打零工維生而未謀有正職之家庭生活狀況（見原
    審卷五第226頁、本院卷第210頁），暨其犯罪目的、動機(
    一時圖便)、手段等一切情狀，就行使偽造私文書罪，分別
    量處有期徒刑3月，如易科罰金，均得以1千元折算1日，並
    定應執行有期徒刑4月，如易科罰金，以1千元折算1日；復
    就沒收說明：按刑法第219條規定，偽造之印文或署押，不
    問屬於犯人與否，沒收之；係採義務沒收主義，凡偽造之印
    文或署押，不論是否屬於犯人所有，亦不論有無搜獲扣案，
    苟不能證明其已滅失，均應依法宣告沒收（最高法院94年台
    上字第3518號判決意旨參照）；本案契約附表B、C均經被告
    交回予信義房屋留存，已非屬被告所有之物，爰不予以宣告
    沒收。惟如附表「偽造之署押」欄所示偽造之「黃○○」署名
    各1枚（詳如附表所示），不問屬於犯人與否，均應依刑法
    第219條之規定沒收。
  ㈡經核原判決之認事用法均無違誤，量刑亦屬妥適。被告上訴
　  以原判決量刑太重，請求緩刑為由，指摘原判決不當。經查
    ：按量刑輕重，係屬事實審法院得依職權自由裁量之事項，
    苟其量刑已以行為人之責任為基礎，並斟酌刑法第57條各款
    所列情狀，而未逾越法定刑度或有濫用權限情事，即不得任
    意指為違法，最高法院75年度台上字第7033號判例意旨可資
    參照。再按法律上屬於自由裁量之事項，並非概無法律性之
    拘束，自由裁量係於法律一定之外部性界限內（以定執行刑
    言，即不得違反刑法第51條之規定）使法官具體選擇以為適
    當之處理，因此在裁量時必須符合所適用法規之目的，即須
    受比例原則、公平正義原則等規範，謹守法律秩序之理念，
    體察法律之規範目的，使其結果實質正當，合於自由裁量之
    內部性界限，而定應執行之刑，亦屬自由裁量之範圍，其應
    受此項內部性界限之拘束，要屬當然，最高法院80年台非字
    第476號判例意旨、96年度台上字第7583號判決意旨足供參
    考。原判決業就卷內證據資料參互審酌，逐一剖析，認定被
    告確有前開2次行使偽造私文書之犯行，且原審已審酌刑法
    第57條各項事由，在適法範圍內行使其量刑之裁量權，核無
    違法或不當之情形，業經本院認定如前，原判決即應予維持
    。本件被告甲○○在上開2次行使偽造私文書行為，並未構成
    背信行為，且檢察官主張之背信部分查無任何證據證明被告
    因行使偽造私文書之犯行，有何意圖取得不法利益或損害本
    人利益之背信犯意，即無證據證明被告甲○○因行使偽造私文
    書之手段而背信，自不構成背信犯行。又被告前雖未曾因故
    意犯罪受有期徒刑以上刑之宣告，有本院被告前案紀錄表在
    卷可憑，然被告迄今仍未與告訴人達成民事和解，核諸本案
    犯罪情節，自當予以非難，不宜輕啟寬典，本院審酌上開各
    情，認並無暫不執行刑罰為適當之情事，不宜宣告緩刑。被
    告以原判決量刑太重並請求緩刑為無理由，應予駁回。
據上論斷，應依刑事訴訟法第368條，判決如主文。
本案經檢察官劉韋宏提起公訴，檢察官張秋雲到庭執行職務。　
中　　華　　民　　國　　110 　年　　8 　　月　　31　　日
　　　　　　　　　刑事第十七庭  審判長法　官  鄭水銓
　　　　　　　　　　　　　　　　　    法　官  李世華
　　　　　　　 　 　　　　　　　　　　法　官  黃雅芬
以上正本證明與原本無異。
如不服本判決，應於收受送達後20日內向本院提出上訴書狀，其
未敘述上訴之理由者並得於提起上訴後20日內向本院補提理由書
（均須按他造當事人之人數附繕本）「切勿逕送上級法院」。
                                      書記官  鄭雅云
中　　華　　民　　國　　110 　年　　8 　　月　　31　　日
附錄：本案論罪科刑法條全文　　　　　　　　　　　　　　　
中華民國刑法第210條：
偽造、變造私文書，足以生損害於公眾或他人者，處5年以下有
期徒刑。

中華民國刑法第216條：
行使第210條至第215條之文書者，依偽造、變造文書或登載不實
事項或使登載不實事項之規定處斷。

附表：
編號 文  件  名  稱 偽造署押位置 偽造之署押 備  註 一 107年12月13之信義房屋買賣委託書內容更改/更新契約附表 「委託人」欄 「黃○○」之署名1枚 影本見他卷第49頁。 二 108年3月5之信義房屋買賣委託書內容更改/更新契約附表 「委託人」欄 「黃○○」之署名1枚 影本見他卷第51頁。